臺灣士林地方法院刑事判決　　　　　　　 93年度易字第372號
公　訴　人 　 臺灣士林地方法院檢察署檢察官
被　　　告　　辛○○
　　　　　　　庚○○
上二被告共同
選任辯護人　　林慶苗律師
　　　　　　　林炎平律師
上列被告因背信案件，經檢察官提起公訴（92年度偵字第5094號
），本院判決如下：
    主  文
辛○○連續為他人處理事務，意圖為自己不法之利益，而為違背
其任務之行為，致生損害於本人之財產，處有期徒刑拾月。
庚○○無罪。
    事實及理由
甲、被告辛○○部分：
壹、有罪部分：
一、構成犯罪之事實：
１、辛○○原任職設於台北市○○區○○路3 段277 號7 樓之「
    亞拉企業股份有限公司 (以下簡稱亞拉公司)及 「凱拉企業
    股份有限公司」 (以下簡稱凱拉公司)之 工業油品部協理，
    負責工業用潤滑油之調配、銷售等職務，係受亞拉公司、凱
    拉公司委任處理事務之高級主管人員。
２、辛○○明知亞拉公司、凱拉公司以經營各類潤滑油之調配、
    製造及銷售等為主要業務，且依其在公司擔任協理之職務，
    在未經法定方式同意下，負有不得自行經營同類業務之競業
    禁止義務。詎辛○○竟基於意圖為自己不法利益之概括犯意
    ，於其任職期間，先於90年6 月間，在台北市○○○路82號
    4 樓，自行設立與亞拉、凱拉公司同屬潤滑油等油品製造、
    批發、零售業務之聚博企業有限公司 (以下簡稱聚博公司)
    ，並實際負責該公司業務，惟借用其母親丁○○名義為公司
    登記上之負責人。嗣利用其在亞拉、凱拉公司擔任油品部協
    理機會，向亞拉、凱拉公司往來廠商祥鵬實業有限公司 (
    以下簡稱祥鵬公司)、 富勝邦企業有限公司 (以下簡稱富勝
    邦公司)出 售非亞拉、凱拉公司銷售之聚博公司油品，並表
    示該油品功能等同於亞拉公司出產之油品，且價格更為低廉
    。先後於90年10月至12月間計3 次以聚博公司名義出售油品
    予祥鵬公司，另於90年12月13日以聚博公司名義出售油品予
    富勝邦公司，而為違背其任務之行為，前後計4 次，足以使
    亞拉、凱拉公司因此減少與客戶交易之可得利潤而妨害公司
    財產之增加，致生損害於亞拉、凱拉公司之財產。
二、認定犯罪事實所根據的證據、理由，及對於被告辯解之判斷
    ：
１、證據部分：
    1 被告辛○○坦白承認原任職亞拉、凱拉公司工業部油品部
      協理，經管有關工業用油品的開發及銷售之事實。
    2 證人即祥鵬公司負責人己○○於偵查時結證陳述「與聚博
      公司交易是買切削油，．．不知道聚博公負責人是誰，但
      我是與辛○○接洽，．．他說我向他買的油品會比亞拉公
      司的油品品質好，且較便宜，他開發票的公司名義，我不
      過問，只要能報稅就好，．．以前向買過凱拉買過相同油
      品，都是開凱拉公司發票，但這次不是循正常管道買的，
      型號不一樣，但辛○○說用途都是一樣，私下買過3 、4
      次」等語 (見偵卷283 頁、284 頁)。
    3 證人己○○復於本院審理時結證滿「向聚博公司買的油品
      是水溶性切削油，是辛○○跟我接洽，他說此油品比亞拉
      公司的價位更低，．．ＡＰ是亞拉公司主力的品牌，所有
      配方都是辛○○處理，他說從他那邊購買會比從亞拉公司
      購買便宜。．．我跟亞拉公司交易十多年，配合度很好，
      也是跟辛○○聯絡，每月都會買水溶性切削油，因辛○○
      跟我談，說他那邊有更便宜的貨，沒有說是何家公司的油
      品，他說油品功能性完全一樣。與辛○○接洽十多年，一
      向很信任他，後來他有更便宜的產品介紹給我，且功能性
      相同，最主要原因是因為是辛○○介紹的，我才買，我知
      道不是跟亞拉公司購買，是跟辛○○買。共買4 次，有1
      次是換貨，第1 次是90年8 月22日，第2 次是90年10月30
      日，第三次90年11月16日，11月14日是跟他們換貨10月30
      日的貨，第4 次是同年12月31日。第1次發票是清泰公司
      開的，其他3 次都是聚博公司開的。．．在我的立場，只
      要有正當合法的公司開發票給我們做帳就可以，不會計較
      何公司的發票。之前，沒有跟聚博公司買過任何油品，也
      不知道有聚博公司，4 次交易價格都是辛○○告訴我的。
      買的油品內容、數量跟辛○○聯絡。是買代號BACOM576、
      528 ，都是水溶性切削油。以前也亞拉公司買過同樣功能
      的油品，當時是屬於新的產品，且在試賣，所以每個月都
      有買，．．沒有與辛○○有任何糾紛，．．跟辛○○買的
      BACOM576、528 產品是水溶性切削油，功能與亞拉公司的
      AP品牌一樣，代號我不是很清楚，辛○○告訴我是他自己
      攪拌的，．．辛○○在我加入當亞拉公司經銷商時，他就
      知道我有賣其他廠牌的產品。我認為我當時接受到威脅，
      在他還沒有弄公司之前，他一直要我賣AP牌，叫我不要賣
      亞拉、德潤寶，但我不賣，因為AP牌品質不穩定。雙方沒
      有因此爭執，只是各自表達不同理念。辛○○並沒有終止
      經銷關係的權利，是我自動放棄。目前與辛○○在市場上
      是競爭關係，因市場是大家共有，是很正常的競爭關係。
      我跟任何一家油廠都會產生競爭關係。．BACOM576、528
      兩種產品，根據辛○○當時所說是可以取代亞拉公司的AP
      系列產品，且更好，價格更低，水溶性切削油任何廠牌都
      可以取代，功能一樣，絕對可以取代，問題是製造者所製
      造的品質不好。」等語(見本院一卷225頁至236頁)。
    4 證人即富勝邦公司負責人甲○○於本院審理時結證陳述「
      有跟亞拉公司買過工業用油品，包括水溶性切削油。亞拉
      公司負責工業用油品的人是辛○○，主要問題都跟他聯繫
      。偵卷45頁聚博公司開的發票，是辛○○介紹我有這樣的
      水性切削油產品可以買。我也想找品質更好，價格更低的
      產品，當時聚博公司的價格不會比亞拉公司同等級的價格
      高。購買時，知道不是亞拉公司在賣的產品，是發票上用
      聚博公司才知道聚博公司，之前，沒有跟聚博公司交易過
      用途是切削金屬，向亞拉公司也買過同樣可用在切削金屬
      用途的產品，要買的內容、數量是跟辛○○說。他不只一
      次介紹這個產品，有電話、也有當面談，．．要跟辛○○
      買這些油時，我們心理有譜，應該是辛○○自己搞出來的
      ，至於辛○○賣油當時跟聚博公司的關係，我不是很清楚
      ，之後我當然了解辛○○跟聚博公司的關係，我知道辛○○他們有在拌油，至於他們公司股東的關係我不知道。．
      ．亞拉公司後來有在南部成立一個直銷公司，亞拉公司原
      先就有投資富勝邦公司，在南部成立直銷公司時，他們是
      想要和我們分開，但是他們南部的直銷公司後來也有賣切
      削油。我的名片原先印亞拉公司南區分公司是因為他們默
      認，那麼久了我忘了。．．向聚博公司買的產品，與亞拉
      公司345 產品比較接近，．．本來若品質好，有這個想法
      想要取代。」等語(見本院一卷237頁至245頁)。
    5 證人即敦峰公司負責人戊○○於偵查時結證「我一直是跟
      亞拉公司辛○○往來，會談也是在亞拉公司會議室，亞拉
      總經理蔡哲雄也看過，下單是亞拉的行政部門經理美斐，
      但下單是聚博的訂單，我們提供原料給辛○○研發，亞拉
      是油品供應商，辛○○研發後通知庚○○下單、量產，再
      向我們下訂單，這包括我前面說的，由我們出貨給聚博公
      司的部分」等語 (見偵卷310 、311 頁)」 。復於本院審
      理時陳述「不認識壬○○，．．敦峰公司與聚博公司交易
      過3、4單」等語(見本院二卷94年11月1日審理筆錄)。
    6 證人即清泰公司負責人癸○○於偵查中結證「有短暫參與
      聚博公司，是辛○○來找我，說有一家公司，尚未營運，
      將來會有發展，也是做油品，所以找我投資，是前年他準
      備離開亞拉時講的，他說他在找投資主。」等語 (見偵卷
      305 、306 頁)。 復於本院審理時證述「聚博公司我進去
      過一段時間，主要是辛○○、丙○○在經營，是經由庚○○認識辛○○、丙○○，辛○○技術比較強，銷售上丙○○付出較多心力，．．當時是庚○○提出構想，介紹我認
      識辛○○、丙○○，我評估一年多，認為可以投資才加入
      ，辛○○有跟我介紹自己開公司的可行性及利潤，我投資
      的款項應該是匯款，．聚博公司如何做油，我不知道，但
      我評估做油品有利潤，才投資，．．辛○○、庚○○離職
      前一年就有計劃辭職，但是他們經理想要挽留他們一年，
      第一次辭職那次，就有跟我討論成立公司，．．投資款給
      了，才列名聚博公司股東。」等語 (見本院一卷283 至
      290頁) 。
    7 證人丁○○所為伊只是聚博公司名義負責人之陳述。
    8 偵卷所附亞拉公司變更登記事項卡、亞拉公司執照、亞拉
      公司營利事業登記證、凱拉公司執照、凱拉公司營利事業
      登記證、90年6 月4 日聚博公司股東名冊、聚博公司公司
      章程、聚博公司基本資料、聚博公司開出買受人為祥鵬公
      司的發票、送貨單、買受人為富勝邦的發票 (以上均為影
      本)等可參。
    9 本院審理卷所附戶籍資料、好投保資料、薪資所得資料等
      可佐。
２、認定理由及對被告辯解之判斷
　　1 刑法第342 條之背信罪，以受他人委任，為其處理事務為
      前提，在主觀方面須有為自己或第三人不法利益或損害本
      人利益之意圖，客觀方面須以致生損害於本人之財產或其
      他利益為構成要件。即受任人本其對他人（本人）之內部
      關係，負有基於一定之注意而處理事務之法的任務。所謂
      違背其任務，除「違背委任關係義務」外，尚包括「受託
      事務處分權限之濫用」，如此始符合背信罪規範受任人應
      誠實信用處理事務，維護安全之本旨。以目前勞務交易活
      動頻繁之現代社會，對於背信罪構成要件之認定失之過寬
      ，可能產生危害經濟活動自由，甚且產生偏袒怠於自為警
      戒之參與交易活動者之弊，而使人人依賴刑法的干涉，卻
      怠於為自己應為之必要注意，轉而成為交易活動之障礙；
      然對於背信罪之構成要件解釋過於嚴格，使倖進之人得以
      利用他人之資產，取得不正當之利益，亦不足以因應維持
      現代自由交易活動正當秩序之基本要求。因此，對於背信
      罪構成要件之認定，應參酌各種勞務活動之特性以及社會
      行為之容許性、委任人應具之注意程度，以及受任人所使
      用方法之不正當性來加以充實其構成要件之內容。
    2 被告辛○○否認犯罪，並辯稱：
      A 聚博公司部分：
        聚博公司乃被告辛○○的哥哥壬○○邀集親朋好友組設
        ，推被告辛○○的母親丁○○為負責人，由壬○○負責
        公司有關事務，被告辛○○並不參與聚博公司業務。
      B 證人即祥鵬公司負責人己○○曾因經銷權問題與被告辛○○發生重大爭執，91年5 月間，遭被告辛○○取銷經
        銷權，而對被告辛○○心存不滿。
      C 祥鵬公司於90年11月14日向聚博公司購買之油品，與其
        向亞拉公司購買的油品不同，無證據證明被告將應給亞
        拉公司的訂單，挪轉給聚博公司。
      D 亞拉公司賣的油品是機油、工業用高級潤滑油、工業用
        高級切削用油，均屬金屬加工用的用油，聚博公司所行
        銷的是工業用的潤滑助劑，屬於輔助功能的添加劑，就
        如同咖啡、奶精，是不同類，但可以並存在整個市場，
        二者沒有競爭的關係。亞拉公司銷售成品油，聚博公司
        銷售工業助劑或油精，二者產品特性、功能不同、行銷
        對象不同。祥鵬公司與富勝邦公司為綜合性油品經銷商
        ，銷售油品種類繁多，行銷對象廣大，高階油品向亞拉
        公司購買，低階潤滑助劑及油精向聚博公司採購，此在
        交易市場極為常見，並未損及亞拉公司利益，亞拉公司
        提起本件告訴，純為商業考量。
    3 聚博公司乃被告辛○○負責經營的公司：
      A 聚博公司登記的營業項目為「國際貿易業、製造輸出業
        、工業助劑製造業、清潔用品製造業、石油化工原料製
        造業、其他石油及煤製品製造業 (潤滑油、機油等)、
        清潔用品批發、工業助劑批發業、其他石油製品、燃料
        批發業 (潤滑油、機油等)、 清潔用品零售業、工業助
        劑零售業、其他石油製品、燃料零售業 (潤滑油、機油
        等)」 ；而亞拉、凱拉公司的登記營業項目為「一般進
        出口貿易業務，潤滑油、車輛保養用品、工業用清潔劑
        、防銹劑及化學品之進出口業務、潤滑油之調配、製造
        、銷售業務、車輛保養之檢測及維修設備之進出口業務
        、工廠廢油、廢水處理設備之進出口」，其中有關潤滑
        油之銷售業務，明顯相同，而被告辛○○身為亞拉、凱
        拉公司工業用油品主管，業於公司經營項目，自當知悉
        。
      B 由聚博公司的股東名冊可知，90年6 月4 日當時未滿10
        歲的股東廖玴平乃被告辛○○、庚○○之子，而該公司
        登記名義負責人即被告辛○○之母親丁○○僅是掛名負
        責人，91年7 月10日聚博公司股東更易時，被告庚○○
        並代理廖玴平簽名於章程，被告辛○○為廖玴平之父親
        、庚○○之配偶，楊美珠之子，其辯稱不知情，顯然是
        推卸責任之詞。而果真設立聚博公司，為符合公司法股
        東人數之限制，以丁○○之另一名子女壬○○或另覓他
        人擔任即可，卻大費周章以完全與公司無關，而年紀未
        滿10歲之少年廖玴平擔任名義上之股東，實與吾人日活
        生活經驗有背。況且，公司法於90年12月11日已修正，
        並於91年1 月1 日施行，已將有限公司組織由5 人以上
        、21人以下，修正為1 人以上。91年7 月10日聚博公司
        第一次修訂公司章程，將股東之一楊麗娟變更為癸○○
        時，已無5 名股東之限制，卻仍將所謂與公司無關之廖
        玴平名列股東之一，實在難以令人理解，苟非廖玴平之
        父、母即本件被告廖國平、庚○○，與聚博公司之成立
        及存續，具相當緊密之關係，何以致此。
      C 證人癸○○列名聚博公司股東之一的時間是91年7 月10
        日 (見偵卷93頁)， 觀之其於偵訊及本院審理結證之陳
        述，可知其在加入聚博公司前，已評估一年多才加入，
        且係經由被告庚○○提出構想，並介紹被告辛○○與之
        認識，被告辛○○並介紹可行性及利潤，顯然被告辛○○、庚○○於90年7 月以前即曾向證人癸○○提及投資
        籌組公司之想法，而聚博公司設立時間適為90年6 月4
        日，參以證人癸○○91年7 月10日加入聚博公司，時間
        上是相互吻合的。
      D 亞拉、凱拉公司往來廠祥鵬公司、富勝邦公司與聚博公
        司計多次交易之事實，有聚博公司出具的發票影本在卷
        可憑，而由證人己○○、甲○○之陳述可知，上開交易
        都是透過被告辛○○的介紹，辛○○並對該等證人強調
        油品功能的替代性及價格上的利益。
      E 油品的知識及買賣具專業性，若非對於油品性質、用途
        及產業情形具有相關知識或業務經歷，衡情非一般人所
        會隨意經營。苟創業之初，縱有些許不熟悉的狀況，於
        營業相當期間後，亦能有所領悟。證人壬○○雖多次表
        示，其為聚博公司之實際負責人，對於公司販賣之水性
        切削油商品，竟然不知道種類 (見偵卷271 頁)， 連聚
        博公司的另一名員工姓名甚且供稱忘記，公司的詳細住
        址也無法為完整陳述，對於油品的型號、名稱也無法回
        答，而僱用他人當員工，卻只申報未在公司任職的父母
        薪資，未申報該名員工薪資，實在有背常情。
      F 綜上情節判斷，壬○○只是被告辛○○臨訟所勾串的證
        人，被告辛○○方為實際處理聚博公司業務之負責人。
    4 所謂能否替代，不以產品本身為據，任何不同的產品，本
      就不同，無待證明，然以消費者的立場觀之，左右消費者
      在不同產品間的選擇，就是一種替代性的表徵。由證人己○○供稱「辛○○說向他買的油品會比亞拉公司的油品品
      質好，且較便宜，型號不一樣，但辛○○說用途、油品功
      能性一樣」等語，及證人甲○○供稱「我也想找品質更好
      ，價格更低的產品，當時聚博公司的價格不會比亞拉公司
      同等級的價格高，向聚博公司買的產品，與亞拉公司345
      產品比較接近．．本來若品質好，有這個想法想要取代。
      」等語。在在證明被告辛○○確有利用職務機會，故意對
      於本應向亞拉、凱拉公司購買油品之廠商，推薦售出其私
      下設立之聚博公司產品之情節。至於證人己○○作證當時
      雖與被告辛○○具業務競爭關係，然聚博公司與祥鵬公司
      本有多次交易之事實，此有卷附發票、送貨單可佐，難認
      證人己○○有何虛偽誣陷被告辛○○之情形。
    5 被告辛○○擔任亞拉、凱拉公司油品部主管，有為公司爭
      取客戶並謀求最大利潤的義務，見有利可圖，在任職期間
      ，以母親名義為人頭另成立聚博公司，而經營與亞拉、凱
      拉公司同種類之業務，其動機之不良，已灼然可見，且促
      使亞拉、凱拉公司轉向聚博公司購買油品，自屬違背任務
      之行為，並使亞拉、凱拉公司因此減少與客戶交易之可得
      利潤而妨害公司財產之增加，致亞拉、凱拉公司受有財產
      上之損失，是被告辛○○之背信行為，至臻明確，所辯均
      屬飾卸之詞，殊無可採。
三、論罪科刑的理由：
１、被告辛○○的行為是犯刑法第342 條第1 項背信罪。被告辛○○先後多次犯行，時間緊接，犯罪構成要件相同，顯係基
    於概括犯意而為，應依連續犯規定論以一罪，並依法加重其
    刑。
２、爰審酌被告辛○○為高級知識份子，受亞拉、凱拉公司委任
    擔任工業用油品部協理，處理公司油品銷售業務，理當克盡
    職責，忠實地履行義務，不僅違背競業禁止之義務，進而為
    謀己私利，而違背任務，犯罪後又避重就輕、設詞狡辯，毫
    無反省之心，惡性非輕等情，量處如主文所示之刑罰。
３、至90年10月、12月間，被告辛○○以聚博公司名義出售油品
    予祥鵬公司之背信行為，公訴人雖未起訴，然因與起訴事實
    具連續犯裁判上一罪關係，本院得併予審酌，附此說明。
四、適用法律依據：
    刑事訴訟法第299 條第1 項前段，刑法第56條、第342 條第
    1 項，罰金罰鍰提高標準條例第1條前段。
貳、無罪部分：
一、公訴意旨略以：
    辛○○與庚○○於91年3 月間，明知凱拉公司需採購防銹油
    添加劑，竟以迂迴方式，由庚○○以聚博公司名義，先向凱
    拉公司上游廠商敦峰股份有限公司 (以下簡稱敦峰公司)以
    低價購得防銹油添加劑3 桶，再由庚○○以凱拉公司名義，
    向癸○○居中介紹之實盈企業有限公司 (以下簡稱實盈公司
    )高 價下單購買防銹油添加劑3 桶，實盈公司再以向聚博公
    司調得之防銹油添加劑，售予凱拉公司，因認被告二人共同
    觸犯背信罪等語。
二、被告辛○○抗辯：
１、被告辛○○與聚博公司無關，亞拉、凱拉公司的採購，有嚴
    密作業流程，需經董事長或總經理批准，部門主管無單獨決
    定權，更無由敦峰公司低價進貨，再透過其他公司輾轉安排
    ，高價轉售亞拉、凱拉公司。
２、至於防銹油部分，敦峰公司和聚博公司交易的是3 桶KX1082
    ，凱拉公司向實盈公司購買的防銹油是A 、B 2 劑共4 桶，
    品名是COTECH82、VISCOMPLEX，前者為單劑添加劑，後者為
    雙劑添加劑，須二者合用才能產生功效，品名、數量、品質
    不同，價格無從比較。其任職期間，亞拉公司未曾向敦峰公
    司購買添加劑。敦峰公司是聚博公司的供應商，並非亞拉公
    司的供應商。
三、按經理人不得兼任其他營利事業之經理人，並不得自營或為
    他人經營同類業務，此公司法第32條前段定有明文。而經理
    人與公司間屬委任關係，並非以登記為生效要件，90年11
    月12日修正前之公司法第39條並規定，第32條規定，於協理
    準用之，修正時基於凡經理人之職稱，係公司自行決定，無
    庸於公司法規定，始刪除公司法第39條，協理應受競業禁止
    義務之限制，自屬當然。本件被告辛○○身為亞拉、凱拉公
    司的工業油品部協理，依上開意旨，無待亞拉、凱拉公司進
    一步與被告辛○○另為契約之約定，更不論被告辛○○是否
    知悉亞拉、凱拉公司內部的人事管理規則，被告辛○○負有
    不得自營或為他人經營與亞拉、凱拉公司同類業務之競業禁
    止義務是無庸置疑的。但是行為人縱違反競業禁止義務，並
    不表示當然構成刑法上背信罪責，仍應以情節是否符合法定
    的背信罪構成要件為斷。
四、公訴人認被告辛○○就上開低買高賣事實構成背信行為，無
    非係以：1 敦峰公司負責人戊○○之陳述，2 實盈公司實際
    負責人乙○○之陳述，3 凱拉公司的訂購單、發票、聚博公
    司的訂購單、發票等為證。經查：
    1 本件要證明低買高賣的背信事實，不是亞拉、凱拉公司購
      買的產品來自於其協理即被告辛○○經營的聚博公司，即
      可直接認定，蓋亞拉、凱拉公司乃銷售成品油的公司，本
      有購買防銹油拌入油品之需要。為購買防銹油而支出費用
      乃是必然，該項費用的在正常程序下的合理支出，難認有
      何事務處理權濫用或信託義務違背之違背任務行為，且無
      論就法律或經濟觀點，都不可能造成亞拉、凱拉公司在財
      產上或其他利益上之損失，自與背信罪法定要件有間。是
      此部分必須要有證據證明：凱拉公司於91年3 月14日向實
      盈公司購買取得之COTECH82、VISCOPLEX 產品，非在正常
      程序下進行，或價格上刻意明顯被不合理的提高，才會是
      背信行為。
    2 91年3 月14日凱拉公司向實盈公司購買的COTECH82、VISC
      OPLEX 產品，其採購流程係經亞拉、凱拉公司工業部門人
      員申請購買後，簽請經理即被告庚○○、總經理、董事長
      核准 (見本院卷一58頁國內訂購單、59頁原物料申請單)
      ，公訴人並未舉證證明該次採購進行過程間，被告辛○○
      、庚○○有何不當介入的行為。
    3 91年3 月14日凱拉公司向實盈公司購買的產品是COTECH82
      、VISCOPLEX ，而91年3 月18日聚博公司向敦峰公司訂購
      的產品是KX1082( 見偵卷49頁、47頁訂購單)， 二者是否
      為同一成份內容之產品，即完全相同之產品，依卷內資料
      及相關證人之陳述均無從判別。
    4 證人即實盈公司實際負責人乙○○雖於偵查及本院審理時
      結證稱「向聚博公司調貨賣給亞拉公司，與亞拉公司交易
      及向聚博公司調貨，都是透過以前的老闆癸○○，我賺中
      間的差價每公斤1 元」等語，而依該次交易之重量為790
      公斤 (見偵卷49頁，有關數量、單位之計算)， 可知實盈
      公司獲取的差價利益為790 元，然實盈公司之790 元獲利
      ，非等同於低買高賣之事實，有關COTECH82、VISCOPLEX
      產品在市場交易的合理價位，及亞拉、凱拉公司過往購買
      COTECH82、VISCOPLEX 產品支出之單價，公訴人未提出任
      何資料為佐證，自無從推論本次交易價格上的不合理。
五、綜上，公訴人所引證之資料，既無法證明本件採購流程，被
    告辛○○或庚○○曾經不當介入，又無法證明交易價格明顯
    的不合理，公訴人就此部分事實的舉證，尚未達通常一般之
    人均不致有所懷疑而得確信者之程度，自無從為被告辛○○
    有罪之認定。因公訴人認此部分事實，與被告辛○○前開論
    罪部分，具連續犯裁判上一罪關係，故不另為無罪判決之諭
    知。
乙、被告庚○○部分：
壹、本件公訴意旨略以：
一、庚○○與辛○○為夫妻關係，分別任職亞拉、凱拉公司的行
    政業務經理及工業油品部協理，庚○○負責相關油品採購職
    務，辛○○負責工業用潤滑油的調配、銷售等職務，均係受
    亞拉、凱拉公司委任處理事務的高級主管人員。
二、二人共同基於為自己不法利益意圖之概括犯意聯絡，於90年
    6 月18日起，先借辛○○之母親丁○○名義，設立聚博公司
    ，二人之子廖玴平擔任聚博公司股東之一，經營與亞拉、凱
    拉公司相同潤滑油等油品製造、批發、零售等業務。復於90
    年11月14日、90年12月13日，辛○○以聚博公司名義，分別
    出售油品予亞拉、凱拉公司業務上往來之廠商祥鵬公司、富
    勝邦公司。
三、91年3 月間，庚○○、辛○○明知凱拉公司需採購防銹油添
    加劑等油品，乃以迂迴方式，由庚○○以聚博公司名義，先
    向凱拉公司上游廠商敦峰公司，以低價購得防銹油添加劑3
    桶，再由庚○○以凱拉公司名義，向癸○○居中介紹之實盈
    公司高價下單購買防銹油添加劑3 桶，實盈公司實際負責人
    乙○○旋即向聚博公司調得先前購得之防銹油，出售予凱拉
    公司，均足生損害於亞拉、凱拉公司營業上銷售之利益。
貳、被告庚○○否認犯罪，並抗辯以：
一、聚博公司是婆婆丁○○提議成立，因為壬○○工作不順利，
    她原邀請我出名為股東，我說我不可以，就由我的小孩擔任
    ，只是充當人頭，以符合公司法股東人數規定，我沒有參與
    聚博公司的經營。
二、亞拉、凱拉公司的採購，有嚴密作業流程，需經董事長或總
    經理批准，部門主管無單獨決定權，更無由敦峰公司低價進
    貨，再透過其他公司輾轉安排，高價轉售亞拉、凱拉公司，
    被告並不知道實盈公司售予亞拉公司的添加劑，是向聚博公
    司購買的。況且，敦峰公司和聚博公司交易的是3 桶KX1082
    ，凱拉公司向實盈公司購買的防銹油是A 、B 2 劑共4 桶，
    品名是COTECH82、VISCOMPLEX，前者為單劑添加劑，後者為
    雙劑添加劑，須二者合用才能產生功效，品名、數量、品質
    不同，價格無從比較。
、公訴人認被告庚○○涉犯刑法背信罪嫌，無非係以：1 告訴
    人代表人蔡哲雄有關被告庚○○、辛○○任職亞拉、凱拉公
    司高級主管、違背任務之陳述，2 祥鵬公司負責人即證人己○○之陳述，3 證人丁○○有關其係名義負責人，被告二人
    之子廖玴平為聚博公司股東之一之陳述，4證人癸○○之陳
    述，5 聚博公司出售油品與祥鵬公司、富勝邦公司之統一發
    票，6 亞拉、凱拉公司人事管理規則，7 敦峰公司負責人戊○○之陳述，2 實盈公司實際負責人乙○○之陳述，3 凱拉
    公司的訂購單、發票、聚博公司的訂購單、發票等為證。
肆、經查：
一、按犯罪事實應依證據認定之，無證據不得推定其犯罪事實，
    刑事訴訟法第154 條定有明文。認定被告有罪之事實，應憑
    證據，如未能發現相當之證據，或證據不足以證明，自不能
    以推測或擬制之方法以之為裁判基礎；且認定事實所憑之證
    據，其為訴訟上之證明，須達於通常一般之人均不致有所懷
    疑而得確信者，始得據為有罪之認定，倘其證明尚未達到此
    一程度，而有合理懷疑存在時，尚難為有罪之認定基礎；茍
    積極之證據不足以為被告事實之認定，即應為被告有利之認
    定，更不必有何有利之證據。
二、如前所述，經理人依公司法規定本應受競業禁止義務之限制
    ，被告庚○○擔任亞拉、凱拉公司的行政業務經理，自負有
    不得自營或為他人經營與亞拉、凱拉公司同類業務之義務。
    然行為人縱然違反競業禁止義務，在民事法上或負有損害賠
    償義務，但並不當然構成刑法上背信罪責，仍應以情節是否
    符合法定的背信罪構成要件為判斷依據。
三、就聚博公司出售油品予祥鵬公司、富勝邦公司部分：
１、證人即祥鵬公司負責人己○○於偵查、本院審理中，具結供
    述「我是與辛○○接洽，他說向他買的油．．他開的發票是
    何公司，我不過問，．．」 (見偵卷283 頁)、 「買的油品
    、內容、數量都跟辛○○聯絡，．．沒有印象有沒有跟庚○○聯絡，但確定的是，每次交易都是跟辛○○聯繫」等語 (
    見本院一卷225 、229 頁)。
２、證人即富勝邦之負責人甲○○則於本院審理時證述「是辛○○介紹我有這樣的產品可以買，．．買貨過程，不確定有沒
    有跟庚○○聯絡」等語 (見本院一卷237 頁、239 頁)。
３、是本件並無任何證據可以證明就聚博公司出售油品予祥鵬公
    司、富勝邦公司之行為，被告庚○○有參與之違背任務行為
    。而每個自然人都是獨立的權利義務主體，不能僅因被告庚○○與被告辛○○為配偶關係，即率予認定二人間即有犯意
    聯絡。
四、就凱拉公司向實盈公司購買COTECH82、VISCOPLEX 產品部分
    ：
１、就如上開被告辛○○此部分事實無罪的論述理由，要證明以
    迂迴方式低買高賣的背信事實，必須要有證據證明：凱拉公
    司向實盈公司購買取得之COTECH82、VISCOPLEX 產品，非在
    正常程序下進行，或價格上刻意明顯被不合理的提高。因為
    亞拉、凱拉公司是銷售成品油的公司，本有購買防銹油拌入
    油品之需要，因業務需求而支出購買防銹油費用乃是必然，
    若採購過程是正常程序下進行，且費用合理，難認有何事務
    處理權濫用或信託義務違背之違背任務行為，且不論就法律
    或經濟觀點，都不可能造成亞拉、凱拉公司在財產上或其他
    利益上的損失，與背信罪法定要件，其實有別。
２、本件凱拉公司購買COTECH82、VISC OPLEX產品的流程，是經
    該公司工業部門人員申請後，簽請經理即被告庚○○、總經
    理、董事長核准，有本院一卷58頁國內訂購單、59頁原物料
    申請單在卷可憑，復未見公訴人就被告庚○○在採購過程，
    有何職務上以外的不當介入行為之事實提出證據證明。
３、依偵卷49頁、47頁訂購單之記載，91年3 月14日凱拉公司向
    實盈公司購買的產品是COTECH82、VISCOPLEX ，而91年3 月
    18日聚博公司向敦峰公司訂購的產品是KX1082，形式上二者
    品名不同，實質上是否為同一成份內容的產品，即完全相同
    的產品，依卷內資料及相關證人的陳述均無從認定。
４、價格是否合理，端視產品在市場上之一般價位如何，並應參
    酌亞拉、凱拉公司以往購買相同產品支出之單價，與出售產
    品的人是否獲有商業上營業利益無關，是無法僅依實盈公司
    實際負責人乙○○於偵查、本院審理時之結證「我賺中間的
    差價每公斤1 元」 (依該次交易重量為790 公斤，可知實盈
    公司獲得之差價利益為790 元)等 語，即認定本件買賣有低
    買高賣的不合理價格事實。
五、綜上，公訴人所引證的資料，未達通常一般之人均不致有所
    懷疑而得確信者之程度，無從為被告庚○○有罪之認定。此
    外，復無其他證據足以證明被告庚○○有如起訴意旨所指摘
    之罪，被告庚○○部分為無罪判決之諭知。
六、被告庚○○部分，依刑事訴訟法第301條第1項判決如主文。
丙、被告庚○○、辛○○於任職亞拉、凱拉公司期間，明確違背
    競業禁止之義務，已如前述，本件被告庚○○雖獲無罪判決
    ，然並無法解免其因違反競業禁止義務所可能應負擔之民事
    上損害賠償責任。此外，證人丁○○、壬○○於偵查中、審
    理中具結後之不實陳述，是否另涉偽證罪責，亦應由檢察官
    另行偵辦，爰併予指明。
中　　華　　民　　國　　94　　年　　12　　月　　2 　　日
                  刑事第五庭審判長法　官  朱光仁
                                  法  官  彭洪媛
                                  法  官  蘇嫊娟
以上正本證明與原本無異。
如不服本判決應於判決送達後10日內向本院提出上訴狀。
                                  書記官  劉政惠
中　　華　　民　　國　　94　　年　　12　　月　　5 　　日
附錄本案論罪科刑法條之依據：
刑法第342條
為他人處理事務，意圖為自己或第3 人不法之利益，或損害本人
之利益，而為違背其任務之行為，致生損害於本人之財產或其他
利益者，處五年以下有期徒刑、拘役或科或併科1000元以下罰金
。
前項之未遂犯罰之。
